臺灣臺中地方法院民事判決　九十三年度訴字第一八六五號
　　原　　　告
　　即反訴被告　明台產物保險股份有限公司
　　法定代理人　乙○○
　　訴訟代理人　己○○
　　被　　　告
　　即反訴原告　丙○○
　　　　　　　　丁○○
　　　　　　　　戊○○
　　共　　　同
　　訴訟代理人　甲○○
右當事人間損害賠償事件，本院於民國九十三年十月二十五日言詞辯論終結，判決如
左：
    主      文
被告應連帶給付原告新台幣貳佰捌拾萬元及自民國九十三年十月十二日起至清償日止
，按年息百分之五計算之利息。
訴訟費用由被告負擔。
本判決第一項於原告以新台幣玖拾肆萬肆仟元為被告供擔保後，得假執行。
反訴原告之訴駁回。
反訴訴訟費用由反訴原告連帶負擔。
    事實及理由
壹、本訴部分：
一、原告起訴主張：訴外人林勇銘（已於本件肇事中死亡）正值駕照吊扣期間，而竟
    於民國九十二年十一月二十二日四時許，駕駛原告所承保被保險人李東樺所有之
    車號六Ｑ－七七五九號自用小客車（以下簡稱系爭車輛），沿中山高速公路往北
    方向行駛，行經北上九十公里六百公尺處時，因伊未注意車前狀況，撞擊前方Ｒ
    Ｗ－０九一號大貨車，致車上駕駛林勇銘及乘客林劍宏、張馨俐死亡。關於被害
    人林劍宏、張馨俐死亡部份受益人依強制汽車責任保險法第二十五條、強制汽車
    責任保險給付標準第六條之規定，各向原告申請強制汽車責任保險新台幣（以下
    同）一百四十萬元，共計二百八十萬元。此項損害肇因於林勇銘於駕照吊扣期間
    車輛之過失所致，係違反道路交通管理處罰條例第二十一條第一項第七款之規定
    ，符合強制汽車責任保險法第二十七條第四款之構成要件，依法林勇銘應於上開
    給付金額範圍內負賠償之責，關於林勇銘依民法第一千一百三十八條、一千一百
    四十七條、一千一百四十八條、一千一百五十三條等規定，其繼承人及被告丙○
    ○、丁○○、戊○○等三人應就林勇銘之債務負連帶責任。爰依強制汽車責任保
    險法第二十七條第四款之規定提起本訴。並聲明：(一)被告應連帶給付原告二百八
    十萬元及自九十三年十月十二日起至清償日止，按年息百分之五計算之利息；(二)
    原告願供擔保請准宣告假執行。
二、被告則以：本件肇事兩車相撞駕駛人林勇銘死亡，也是受害人等語，資為抗辯。
    並聲明：駁回原告之訴及假執行之聲請。
三、按訴狀送達後，原告不得將原訴變更或追加他訴。但擴張或減縮應受判決事項之
    聲明者，不在此限，民事訴訟法第二百五十五條第一項第三款定有明文。本件原
    告原起訴請求被告等連帶給付九十四萬元整及自起訴狀繕本送達翌日起（即九十
    三年八月十八日起）至清償日止按年息百分之五計算之利息，嗣於訴訟進行中，
    就其請求聲明擴張為被告等應連帶給付二百八十萬元即自本日之翌日 (即九十三
    年十月十二日，核屬擴張應受判決事項之聲明，核與首揭規定相符，應予准許，
    合先敘明。
四、兩造不爭執事項：
（一）林勇銘於吊扣期間九十二年十一月二十二日四時許，駕駛原告所承保被保險人
      李東樺所有前揭系爭車輛，沿中山高速公路往北方向行駛，行經北上九十四公
      里六百公尺處時撞擊前方車號ＲＷ－○九一號大貨車，致系爭車輛駕駛林勇銘
      、乘客林劍宏、張馨俐均死亡。
（二）被害人林劍宏、張馨俐死亡部分，原告依強制汽車責任保險法規定給付保險金
      合計二百八十萬元。
（三）被告均係林勇銘之繼承人。
五、法院之判斷：
（一）本件主要爭執在於原告主張林勇銘係駕照吊扣期間駕駛系爭車輛，且疏未注意
      前車狀況而肇事，具有過失，違反道路交通管理處罰條例第二十一條第一項第
      七款之規定，符合強制汽車責任保險法第二十七條第四款之構成要件應負賠償
      責任等情；被告否認林勇銘為加害人，則原告請求林勇銘之繼承人賠償是否有
      理？經查：
  １、按強制汽車責任保險法第二十七條規定：被保險汽車發生汽車交通事故，加害
      人有下列情事之一者，保險人仍應依本法規定給付保險金，但得在給付金額範
      圍內，向加害人求償：(一)酒醉或吸食毒品、迷幻藥而駕車者。(二)從事犯罪行為
      或逃避合法拘捕者。(三)自殺或故意行為所致者。(四)違反道路交通管理處罰條例
      第二十一條之規定而駕車者。(五)未經被保險人允許而駕車者。又按強制汽車責
      任保險法之立法目的係為使汽車交通事故所致體傷、殘廢或死亡之受害人，迅
      速獲得基本保障，並維護道路交通安全。此一條文之立法理由，乃為保障行車
      事故之受害人，特規定保險事故發生後，保險人依該法之有關規定給付保險金
      後，同時賦予保險人向加害人求償之權利，以資衡平。此制度之目的，在將被
      保險人無清償能力之危險移轉至保險人，使受害人儘速獲得保障，與一般保險
      之目的在於填補被保險人之損害有所不同。又為免被保險人之責任因保險人之
      理賠而消滅或減輕，致發生高度之道德危險，強制汽車責任保險法第二十七條
      復仿照保險法第五十三條之規定，賦予保險人對於加害人之代位求償權，使保
      險人得代受害人之位，請求惡意之被保險人負終局之賠償責任。故保險人依強
      制汽車責任保險法第二十七條規定所取得之「求償權」，其性質應屬「代位權
      」。又保險人之所以能向被保險人求償，乃因保險人對受害人給付後，受讓受
      害人對被保險人之損害賠償請求權，故此項求償權為一繼受之權利，保險人得
      請求被保險人給付之額度、及其請求權時效期間之計算等問題，均以受害人之
      請求權為準。
  ２、本件被告之被繼承人林勇銘駕駛上開系爭車輛肇事，經本院函查內政部警政署
      國道公路警察局第二警察隊調取本件肇事資料，依道路交通事故現場圖顯示，
      林勇銘所駕車輛之剎車痕跡自外側車道及中線車道分向線起左斜直至內側車道
      分隔島止，並撞及刻正停於內側車道由訴外人彭鏡明所駕駛之車號ＲＷ─０九
      一號拖吊車，彭鏡明之車輛再往前撞及前方另一輛由訴外人彭再榮所駕駛之車
      號ＲＱ─一二六號拖吊車，因而肇事，致系爭車輛駕駛林勇銘、乘客林劍宏、
      張馨俐均死亡。而依證人彭鏡明、彭再榮於警訊筆錄證稱：渠等係高速公路合
      法拖吊業者，當時係為處理先前由訴外人吳乾琦駕駛車號ＲＹ─八一九號營業
      大貨車肇事拖吊事宜，作業期間渠等在其等車輛後方一百五十公尺處放有反光
      圓錐及故障標示，並在現場持指揮棒指揮交通等情，有其警訊筆錄可按，亦有
      前開現場圖、道路交通事故調查表及現場照片可參，堪認本件肇事係林勇銘所
      駕車輛因未注意前方狀態超速失控所導致。又本院函查交通部公路總局台中區
      監理所覆稱：當時林勇銘業經彰化監理站執行「酒駕吊扣」（吊扣期間為九十
      二年十月二十七日起至九十三年十月二十六日止），另於本所九十二年十二月
      十一日執行「死亡註銷」等情，有該台中區監理所函文一件為憑，則本件林勇
      銘於駕照吊扣期間駕駛原告所承保被保險人之系爭車輛肇事，違反道路交通管
      理處罰條例第二十一條第一項第七款之規定，符合於強制汽車保險法第二十七
      條第四款要件應負賠償責任；被告否認林勇銘為加害人乙節，無足採信。
  ３、雖林勇銘亦在本件車禍中死亡，惟其為強制汽車保險法第八條之被保險人，且
      依強制汽車責任保險法施行細則第三條第二項「汽車交通事故僅涉及一輛汽車
      者受害人不包括汽車之駕駛人」之規定，顯將己車之駕駛人排除在外（本件並
      非多輛車輛之事故，詳如後述），原告既已就被害人林劍宏、張馨俐死亡部分
      ，依強制汽車責任保險法規定給付保險金合計二百八十萬元，被告均為林勇銘
      之繼承人，原告主張其得依強制汽車責任保險法第二十七條第四款向林勇銘之
      繼承人即被告求償，即屬有據。
（二）綜前所述，原告依前揭規定，請求被告連帶給付二百八十萬元及自九十三年十
      月十二日（即九十三年十月十一日言詞辯論期日擴張聲明之翌日）起至清償日
      止，按年息百分之五計算之利息，為有理由，應予准許。
貳、反訴部分：
一、反訴原告起訴主張：林勇銘於前揭時地駕駛前開系爭車輛，與ＲＷ－０９１號大
    貨車發生車禍，致使車上駕駛林勇銘及乘客林劍宏、張馨俐三人死亡，依強制汽
    車發生車禍致使車上駕駛林勇銘及乘客林劍宏、張馨俐三人死亡。依強制汽車責
    任保險法第一條、第二條、第九條規定林勇銘為本案之受害人並非加害人，反訴
    被告應依汽車強制保險法給付標準第六條「受害人因汽車交通事故所致死亡者，
    其死亡之給付為每人新台幣一百四十萬元整。」、強制汽車責任保險法第二十三
    條「保險人於被保險汽車發生汽車交通事故，依本法規定對受益人給付保險金。
    前項給付，應於理賠申請案提出後五日內確定賠償金額，並應於十日內為之。」
    強制汽車責任保險法係採無過失主義，只要是受害人均應獲得理賠，才符合強制
    汽車責任保險法第一條之精神。同法施行細則第第三條第二項規定「汽車交通事
    故僅涉及一輛車者，受害人不包括汽車之駕駛人」單一事故駕駛人為車上乘客的
    加害人，兩車相撞駕駛人體傷、殘廢或死受傷就是受害人。退步言之，依財團法
    人保險事業發展中心保險申訴調處委員會也認為本案保險公司即反訴被告應先給
    付林勇銘之受益人即反訴原告保險金後，才有求償問題，本件反訴原告於九十二
    年十二月底送件向反訴被告申請理賠，拒不理賠，爰提起本件反訴等情。並聲明
    ：反訴被告應給付反訴原告一百四十萬元及自九十三年一月十五日應給付日起至
    清償日止，按年息百分之十計算之利息。
二、反訴被告則以：本件肇事之駕駛人林勇銘雖為受害人並為同法第八條之被保險人
    ，然依強制汽車責任保險法施行細則第三條第二項「汽車交通事故僅涉及一輛汽
    車者受害人不包括汽車之駕駛人」之規定，顯將己車之駕駛人排除在外，此與強
    制執行責任保險單條款第十八條相同，亦即駕駛人之傷殘或死亡乃傷害保險之保
    障範圍，不能與屬責任保險之現行汽車責任強制保險相混淆。本件林勇銘駕駛被
    保險車輛，未保持安全距離追撞前車後，又撞擊路旁護欄致其死亡應屬一輛車事
    故；則反訴被告就訴外人林勇銘之死亡，為其繼承人依法並不負保險賠償給付義
    務。退步言之，若被保險汽車之駕駛人在事故之情形下，依同法第三十四條規定
    「汽車交通事故係由數汽車所共生或涉及數汽車者，下列規定處理：肇事汽車全
    部或部分為被保險汽車者，受害人或受益人得在本法規定之保險金額範圍內，請
    求各被保險汽車之保險人連帶給付保險金。．．．」就該保車之駕駛人而言，其
    所謂之肇事汽車應係指該保車以外之他車。該保車之駕駛人因多數之他車共同肇
    致而受損害，得請求他車之保險人連帶給付保險金，而非要求該車之保險人給付
    保險金，始符合責任保險之法理。同法第二十八條規定「被保險汽車發生汽車交
    通事故時，受益人得在本規定之保險金範圍內，直接向被保險人請求給付保險金
    」之所謂「被保險汽車」，乃指該車以外之他車；本法二十八條所指之「保險人
    」即他車之保險人因此若本事故為多輛車事故反訴原告應依強制汽車責任保險法
    之規定向他肇事汽車之保險人請求給付保險金反訴原告提起反訴，對象顯有錯誤
    等語，資為抗辯。並聲明：請求駁回反訴原告之訴。
三、法院之判斷：
（一）本件反訴爭點在於反訴原告主張林勇銘亦係本件肇事之被害人，反訴被告應給
      付保險金一百四十萬元乙節，此為反訴被告所否認，並抗辯林勇銘僅係肇事的
      加害人等語，則反訴原告之主張是否有理？經查：
  １、按強制汽車責任保險法係採責任保險法制，其立法之目的，一方面在使汽車交
      通事故之受害人得直接請求保險賠償給付，迅速獲得保障，另方面使加害人依
      法應負賠償責任，而受賠償之請求時，得因有保險契約之保障，而在限度之金
      額內免其責任，責任保險人之義務在於代替被保險人向第三人賠償。職是，強
      制汽車責任保險法之保險人於被保險人駕駛被保險汽車發生交通事故，致第三
      人傷殘死亡，始負保險賠償給付義務。又按本法所稱加害人係指汽車交通事故
      之行為人，受害人係指因汽車交通事故遭致體傷、殘廢或死亡之人（強制汽車
      責任保險法第九條參照），又按「汽車交通事故僅涉及一輛汽車者，受害人不
      包括該汽車之駕駛人」，強制汽車責任保險法施行細則第三條第二項定有明文
      ，明顯將己車之駕駛人排除在外，故本件依前揭說明，林勇銘係汽車交通事故
      之行為人，而乘客林劍宏、張馨俐為受害人。
  ２、雖反訴原告主張本件肇事係數輛車輛肇事，並非僅涉及一輛汽車之事故，故林
      勇銘係受害人云云，惟強制汽車責任保險法第三十四條明定「汽車交通事故係
      由數汽車所共生或涉及數汽車者，依下列規定處理：一肇事汽車全部或部分為
      被保險汽車者，受害人或受益人得在本法規定之保險金額範圍內，請求各被保
      險汽車之保險人連帶給付保險金。．．．」，查該條文所指數車肇事，乃指汽
      車事故係由數汽車所共生或涉及數汽車者，申言之，即就汽車交通事故之受害
      人而言，其損失之發生，係由數依法負有損害賠償義務之駕駛人所致，而成立
      民法第一百八十五條「共同侵權行為」之情形，並非僅依望文生義於兩車以上
      相撞即屬數車相撞，否則在一車撞及路旁電線桿或路墩致車上乘客死傷，係一
      車肇事，依強制汽車責任保險法施行細則第三條第二項「汽車交通事故僅涉及
      一輛汽車者受害人不包括汽車之駕駛人」之規定，受害人將己車之駕駛人排除
      在外；另一種情形，一車因未保持安全距離追撞他車，若前車並無肇事因素，
      於此情形，仍應認係一車肇事，蓋此二種情形，均係一車之肇事原因所致，二
      者評價並不同，若後者情形，僅因肇事事故中有二輛車輛，則依強制汽車責任
      保險法第三十四條肇事車輛之駕駛人即變為受害人，而得請求保險人連帶給付
      保險金，並不得追償，二者顯失平衡，故強制汽車責任保險法第三十四條指數
      車肇事，乃指汽車事故係由數汽車所共生或涉及數汽車者，亦即就汽車交通事
      故之受害人損失之發生，係由數依法負有損害賠償義務之駕駛人所致而言。本
      件肇事係林勇銘所駕車輛因未注意前方狀態超速失控所導致，已見前述，前車
      受撞之車輛並無肇事因素，故本件應屬一車肇事，而非數車肇事，是反訴原告
      主張本件肇事係數輛車輛肇事乙節，並非可取。
  ３、雖反訴原告提出財團法人保險事業發展中心保險申訴調處委員會調處結果報告
      書認為本案保險公司即反訴被告應先給付林勇銘之受益人即反訴原告保險金後
      ，才有求償問題云云，然查，該保險申訴調處委員會係以本件肇事責任未明之
      情況下而得之結論，惟查本件肇事責任業經本院調取相關資料而為認定屬林勇
      銘為肇事因素明確，已見前述，故該保險申訴調處委員會調處結果報告書自難
      採憑。
  ４、綜上，本件並非屬反訴原告主張數車輛肇事之情形，故反訴原告主張依強制汽
      車責任保險法第三十四條規定，林勇銘係受害人云云，不足採信。
（二）綜前所述，本件肇事責任係林勇銘為肇事因素，雖除系爭車輛外，尚有二輛車
      輛遭林勇銘所駕系爭車輛追撞或波及，惟除林勇銘有疏失責任外，尚難認其餘
      駕駛人有肇事因素，故仍非強制汽車責任保險法第三十四條數車輛肇事之情形
      ，從而，本件反訴原告請求反訴被告應給付反訴原告一百四十萬元及自九十三
      年一月十五日應給付日起至清償日止，按年息百分之十計算之利息，即無理由
      ，應予駁回。
參、本件判決之結果已臻明確，兩造其餘攻擊防禦方法及舉證，經審酌均於判決結果
    不生影響，爰不一一論述，附此敘明。
肆、據上論結，本件原告之訴有理由，反訴原告之訴無理由，依民事訴訟法第八十五
    條第二項、第三百九十條第二項決如主文。
中　　　華　　　民　　　國　　九十三　　年　　 十一　　 月　　 十九　　 日
                                臺灣臺中地法院民事第三庭
~B法　　　官　張國華
右為正本，係照原本作成。
如對本判決上訴，須於判決送達後廿日內向本院提出上訴狀
中　　　華　　　民　　　國　　九十三　　年　　 十一　　 月　　二十三　　日
~B法院書記官　李玉容
